【裁判字號】    98,訴,15
【裁判日期】    980630
【裁判案由】    偽造文書
【裁判全文】
臺灣高雄地方法院刑事判決                98年度訴字第15號
公  訴  人  臺灣高雄地方法院檢察署檢察官
被      告  乙○○
選任辯護人  何曜男律師
上列被告因偽造文書案件，經檢察官提起公訴（97年度偵續一字
第39號），本院判決如下：
    主  文
乙○○無罪
    理  由
一、公訴意旨略以：被告乙○○係泓富不動產仲介經紀有限公司
    （下稱泓富公司）負責人，泓富公司於民國94年9 月8 日，
    由乙○○代表與甲○○簽訂委託銷售契約書，雙方約定由甲○○委託泓富公司代為銷售坐落於高雄縣鳳山市○○路5 號
    11樓建物及基地，委託銷售期間自94年9 月8 日起至94年12
    月8 日止（嗣經雙方口頭約定，延長銷售期間至95年1 月31
    日），如於委託期間內成交，甲○○應給付泓富公司成交價
    額之4%作為服務報酬，但委託售價未定，俟泓富公司覓得有
    意承買之人，並與甲○○議妥售價後，再將售價金額填寫在
    上述契約書內。嗣泓富公司並未於原定銷售期間內與買方議
    價成交，甲○○乃於95年1 月26日自行將系爭房地以新臺幣
    （下同）545 萬元之價格售予陳文福。詎乙○○得知上情後
    ，為向甲○○請求高出約定數額之仲介酬金，竟基於偽造文
    書之犯意，未經甲○○之同意，即在其所持有之委託銷售契
    約書第二條委託價額欄內偽填為「陸」百萬元，並以甲○○
    違約為由，持上開契約書向本院訴請判決甲○○給付按600
    萬元之4%計算之報酬24萬元及法定利息，足生損害於甲○○
    等語，因認被告乙○○涉犯刑法第210 條之偽造私文書罪嫌
    云云。
二、證據能力部分
  (一)按被告以外之人於偵查中向檢察官所為陳述，除顯有不可信
    之情況者外，得為證據，同法第159 條之1 第2 項定有明文
    。本件告訴人即證人甲○○、丙○○於檢察官偵查中所為之
    陳述（96偵11893 卷第9 至11、30至32頁），其等未曾提及
    檢察官在偵查時有不法取供之情形，反對該項供述得具有證
    據能力，亦未釋明上開供述有顯不可信之情況，依上說明，
    其等於偵查中之證言自均具有證據能力。
  (二)按被告以外之人於審判外之陳述雖不符刑事訴訟法第159 條
    之1 至之4 等四條之規定，而經當事人於審判程序同意作為
    證據，法院審酌該言詞陳述或書面陳述作成時之情況，認為
    適當者，亦得為證據；當事人、代理人或辯護人於法院調查
    證據時，知有刑事訴訟法第159 條第1 項不得為證據之情形
    ，而未於言詞辯論終結前聲明異議者，視為有前項之同意，
    同法第159 條之5 定有明文。本件證人陳文福固曾於檢察事
    務官訊問時為陳述（97偵續一39卷第17至19頁），其性質雖
    屬傳聞證據，惟其未再於法院審理中為陳述，且查無符合同
    法第159 條之1 至之4 等前四條之情形，其所為之上開陳述
    內容，業經本院審理時予以提示並告以要旨，且各經檢察官
    、辯護人及被告等人表示意見。當事人及辯護人已知上述筆
    錄乃傳聞證據，且未於言詞辯論終結前對該等筆錄內容異議
    ，依上開規定，是其於檢察事務官訊問時之證言應具有證據
    能力。
  (三)被告以外之人，於審判外之言詞或書面陳述，除法律有規定
    者外，不得作為證據，刑事訴訟法第159 條第1 項定有明文
    。本件證人甲○○、丙○○2 人於警詢及檢察事務官訊問時
    所為之陳述（96他129 卷第15至17、87至89頁、97偵續一39
    卷第10至13頁），均屬於被告以外之人，於審判外之言詞陳
    述，且查無上開例外得以之作為證據之各種情形，其等所為
    之前揭陳述應無證據能力。
  (四)又被告以外之人於審判外之言詞陳述，雖不得以之直接作為
    認定犯罪事實存否之證據，但非不得作為彈劾證據，用來爭
    執被告、證人陳述之證明力（最高法院94年度台上字第6732
    號、94年度台上字第6881號判決要旨參照）。準此，告訴人
    甲○○於檢察官訊問時，未經具結所為之陳述，雖不得直接
    作為認定犯罪事實存否之證據，但非不得作為彈劾證據，用
    來爭執其於本院陳述之證明力，附此敘明。
三、按犯罪事實應依證據認定之，無證據不得認定犯罪事實；不
    能證明被告犯罪者，應諭知無罪之判決，刑事訟訴法第154
    條第2 項、第301 條第1 項分別定有明文。又刑事訴訟法上
    所謂定犯罪事實之證據，係指足以認定被告確有犯罪行為之
    積極證據而言，該項證據自須適合於被告犯罪事實之認定，
    始得作為斷罪之資料，而認定不利於被告之事實，須依積極
    證據，苟積極證據不足為不利於被告事實之認定時，即應為
    有利於被告之認定，更不必有何有利之證據（參照最高法院
    29年上字第3105號、30年上字第816 號判例）。告訴人之告
    訴，係以使被告受刑事追訴為目的，其指訴是否與事實相符
    ，仍應調查其他證據，以資審認，必被害人所述被害情形，
    無瑕疵可擊，且就其他方面調查，又與事實相符，始足據為
    有罪判決之基礎（最高法院81年度臺上字第3539號判決要旨
    參照）。
四、公訴人認被告涉犯偽造私文書之犯行，無非係以告訴人甲○○於警詢、偵查中之指述，被告之供述，及證人丙○○、陳
    文福於偵查中之證述，以及卷附委託銷售契約、銷售廣告影
    本等證據，為其論據。訊據被告固不否認泓富公司與告訴人
    甲○○簽訂委託銷售契約時，並未填入委託銷售契約書第二
    條委託價額欄內「陸」百萬元之事實，惟堅詞否認有偽造或
    變造私文書之犯行，並辯稱因該房屋及基地實際上是由告訴
    人之姨丈丙○○出資購買，登記在告訴人名下，故泓富公司
    員工戊○○代表出面與告訴人簽訂上開委託銷售契約時，因
    告訴人無權當場決定委託價額，遂由伊與丙○○聯絡討論後
    ，決定委託價額600 萬元，並同意由雙方各自在所持契約上
    填入該價額等語。經查：
  (一)泓富公司於94年9 月8 日透過該公司員工戊○○與告訴人甲○○簽訂坐落於高雄縣鳳山市○○路5 號11樓建物及基地之
    委託銷售契約，且簽約當場並未在上開契約委託價額欄內填
    入「陸」佰萬元，事後再由被告請戊○○填入之事實，為被
    告所不爭執（本院卷第47頁），核與證人戊○○於本院審理
    時具結證稱委託銷售契約是伊與甲○○在她家簽的，銷售價
    格當時沒談好，要等被告與丙○○談好後才填（本院卷第36
    至37頁）、證人甲○○於本院審理時具結證稱當時是戊○○
    到我住處簽的，銷售價格當時沒談好，要等被告與丙○○談
    好後才處理等語（本院卷第63頁）相符，復有委託銷售契約
    書2 份（96他129 卷第6 、9 頁）在卷可稽，應堪認定。然
    被告請該公司員工戊○○在泓富公司持有之委託銷售契約委
    託價額欄內填入「陸」百萬元，是否構成刑法第210 條偽造
    或變造私文書罪嫌，當應調查其他證據，以資審認。
  (二)按刑法第210 條之偽造私文書罪，以無制作權人而捏造他人
    名義制作該文書為構成要件，如行為人對於此種文書本有制
    作權，縱令其制作之內容虛偽，且涉及他人之權利，除合於
    同法第215 條之規定，應依該條處罰外，尚難論以首開法條
    之罪（最高法院31年上字第2124號判例要旨參照）。本件被
    告為泓富公司之負責人，被告指派該公司員工戊○○代理與
    告訴人簽訂上開委託銷售契約，及在銷售價額欄內填入「陸
    」百萬元之舉，並無捏造他人名義製作該文書之情形，核與
    刑法第210 條之偽造私文書罪之構成要件有間，依法尚難以
    該罪相繩。公訴意旨認被告所為，應構成刑法第210 條偽造
    私文書罪嫌，顯有誤會。
  (三)又按刑法第210 條之「變造」私文書，係指無變造權人就已
    完成之真正文書，不法變更其內容，而未達於完全更新其意
    義之行為。本件委託銷售契約雖係告訴人與代理被告之戊○○簽訂，而無偽造之可言，如上所述，惟仍應審究委託銷售
    契約上委託價額欄之「陸」佰萬元，是否為被告虛偽填載，
    而應構成刑法第210 條之變造私文書罪。被告辯稱因該房屋
    及基地實際上是由告訴人之姨丈丙○○出資購買，登記在告
    訴人名下，故泓富公司員工戊○○代表出面與告訴人簽訂上
    開委託銷售契約時，因告訴人無權當場決定委託價額，遂由
    伊與丙○○聯絡討論決定等語。按證人戊○○於本院審理時
    具結證稱因為該房屋是丙○○出資購買，所以告訴人無權決
    定銷售價格，要等被告與丙○○談好後才決定（本院卷第37
    頁），核與證人甲○○於本院審理時亦具結證稱該房屋是丙○○出資購買，我只是登記名義人，所以當時委託銷售價格
    ，是由被告與丙○○聯絡決定（本院卷第61、63頁）、證人
    丙○○於本院審理時具結證稱當時是被告打電話與我談該房
    屋之委託銷售底價等語（本院卷第88頁）相符，顯見被告辯
    稱系爭建物及基地之委託銷售價額，於簽約時未填入之緣由
    ，係因告訴人於簽約當時無權逕行決定數額，而約由被告與
    證人丙○○聯絡後再行決定，應堪採信。
  (四)又被告另辯稱當時與丙○○電話中討論後，決定委託底價為
    600 萬元等語。經查，本件房地之委託銷售契約攸關當事人
    權益之最重要關鍵即為委託銷售之底價為何？而針對委託銷
    售底價，證人丙○○先於檢察事務官訊問時證稱好像與被告
    聯絡過1 次，當時沒有與被告商討過底價，只有告知被告伊
    買多少就幫伊賣多少，以不虧錢為原則，我沒有跟她確定數
    額（96他129 卷第88頁），嗣於檢察官訊問時則稱有與被告
    談過2 、3 次，當初貸款550 萬元，所以希望能賣到此價額
    （96偵11893 卷第32頁），後於檢察事務官訊問時又稱一開
    始簽約後有談定價的問題，我是說原則上550 萬元，但稍微
    低一點也可以接受，後來被告說有聯絡到一個開價530 萬元
    ，我說530 萬元也可以接受（97偵續一39卷第11頁），然於
    本院審理時則先證稱我當時跟被告說底價560 萬元（本院卷
    第88頁），後改稱當時跟被告講的底價數字記不清楚，就是
    550 萬元或560 萬元間，但可以再虧一點（本院卷第89頁）
    ，顯見證人丙○○於告訴人與泓富公司之員工戊○○簽約後
    ，究竟與被告談論委託銷售底價幾次？（1 次或2 、3 次）
    ，有無與被告商討底價？及與被告決定委託銷售之底價究竟
    是未提出確切數字，或決定底價為550 萬元或560 萬元，前
    後指述不一，故其上開所陳是否可採，尚非無疑。按系爭委
    託銷售契約之委託銷售底價為何，攸關買、賣雙方就標的物
    成交價格，及仲介業者之仲介酬金多寡之計算至深且鉅，衡
    情當無可能如證人丙○○於檢察事務官所稱沒有與被告商討
    過底價之情。另從證人丙○○於檢察官及檢察事務官訊問時
    先係證稱當初與被告口頭約定房子要是賣了，不管賣多少，
    仲介費就是2 萬元（97偵續一39卷第13頁），後於本院審理
    時改稱如果房子賣低於550 萬元或560 萬元的話，就給2萬
    元，如果賣過超過上述價錢，則再酌量增加（本院卷第90至
    91頁），前後亦有不一，且與卷附委託銷售契約內第7 條明
    確記載賣方應給付之仲介費用為成交價額4 ﹪，如果成交價
    額低於250 萬元時，則同意給付最低10萬元之服務報酬不符
    ，足見證人丙○○對於本件約定委託服務報酬為何之證述，
    顯有不實。另從證人陳文福於檢察事務官訊問時證稱伊出價
    530 萬元時，被告說沒有580 萬元不敢跟屋主談等語（97偵
    續一39卷第18頁），而被告為順利賺取仲介酬金，一般情形
    下會盡量設法讓買方之出價，能與賣方之委託銷售底價接近
    ，以便促成交易，被告當時既然向陳文福明白表示沒有580
    萬元不敢跟屋主談，而非550 萬元、560 萬元或較低之價格
    ，堪認本件被告與丙○○議定之委託銷售底價，應較580 萬
    元為高，較符常情。又從被告所供其與告訴人94年9 月8 日
    簽訂委託銷售契約後，即向銀行查詢告訴人貸款期間之利息
    支出約14萬多元，而與卷附上海商業銀行北高雄分行97年11
    月20日上北高雄字第0970000192號函所載告訴人系爭建物及
    建地至95年1 月26日共繳付利息17萬1016元相當，顯見證人
    丙○○與被告於討論決定委託銷售底價，當有考慮到其貸款
    期間之利息支出，否則被告當無向銀行查詢告訴人利息支出
    多寡之必要。而證人丙○○自陳當初購入該建物及基地之價
    格為560 萬元，加計仲介費、稅金等合計約580 萬元（本院
    卷第87頁），倘再加計該建物及基地自購入後所支付之利息
    費用，總數即接近600 萬元，故被告辯稱與證人丙○○討論
    後決定委託銷售底價為600 萬元，並非無據。
五、從而，檢察官上開舉證，尚不足以證實被告確有變造私文書
    之犯行，本院復查無其他積極證據足認被告有檢察官所指上
    述犯行，依前揭說明，自應為被告無罪之諭知。
據上論斷，應依刑事訴訟法第301 條第1 項，判決如主文。
本案經檢察官丁○○到庭執行職務。
中    華    民    國    98    年    6     月    30    日
                  刑事第六庭  審判長法  官  李璧君
                                    法  官  鄭峻明
                                    法  官  曾仁勇
以上正本證明與原本無異。
如不服本判決應於收受送達後10日內向本院提出上訴書狀，並應
敘述具體理由；如未敘述上訴理由者，應於上訴期間屆滿後20日
內向本院補提理由書（均須按他造當事人之人數附繕本）「切勿
逕送上級法院」。
中    華    民    國    98    年    6     月    30    日
                                    書記官  王紀芸


司法院資訊處製作；財團法人民間司法改革基金會備份。
